【裁判字號】    95,台上,5906
【裁判日期】    951026
【裁判案由】    詐欺
【裁判全文】
最高法院刑事判決            九十五年度台上字第五九○六號
上  訴  人
即 自訴 人  甲○○
自訴代理人  賴  政律師
被      告  乙○○
上列上訴人因自訴被告詐欺案件，不服台灣高等法院中華民國九
十三年一月十四日第二審判決（九十二年度上訴字第五八九號，
自訴案號：台灣台北地方法院九十年度自字第九五九號），提起
上訴，本院判決如下：
    主  文
原判決撤銷，發回台灣高等法院。
    理  由
本件原判決以上訴人即自訴人甲○○自訴意旨略稱：被告乙○○
意圖為自己不法之所有，以「美商強榮留學」之名義，分別於聯
合晚報及自立晚報上刊登「美國醫學院招生」之廣告，從事招攬
「高中畢申請醫學院預醫學系ＰＭ、大學畢申請學士後醫學系Ｍ
Ｄ」等業務。伊於民國八十九年五月間見報後，因兒子謝子夫有
意前往美國修習醫學課程，乃以電話與被告聯絡，被告即以美國
Ｊ．Ｍ．Ａ．國際教育機構總裁、芝加哥大學洛杉磯ＬＡ分校副
校長、ＡＥＣ留學協會基金會執行長之身分與伊接洽，答應代伊
兒子申請赴美國醫學院留學，並以申請醫學院入學須具有居留權
為由，另行代辦申請移民美國手續，而向伊索取代辦移民費用美
金十五萬元及入學申請費用美金十四萬元；並要求伊先支付移民
費用美金四萬元及入學申請費美金七萬元。伊誤信為真，乃於同
年月二十四日，將美金十一萬元匯入被告所指定之加州第一銀行
帳戶。被告又於翌（二十五）日與伊簽訂「美國移民委託代辦合
約書」及「入學申請委託代辦合約書」，旋於同年八月間再向伊
詐稱須繳交前述移民委託代辦合約第四條第二款之費用美金四萬
元，及同條第一款之規費美金二千六百元，使伊再次陷於錯誤，
而於同年八月二十五日將美金四萬二千元六百元（折算為新台幣
一百三十二萬三千五百元），匯入被告所指定之台北市銀行農安
分行帳戶。惟被告代辦移民及留學手續竟無下文，經伊一再催詢
，被告又向伊詐稱其與美國「ＣＨＡＲＬＥＳＤＲＥＷ／ＵＣＬ
Ａ大學醫學院」關係匪淺，可運用關係使伊兒子申請入學成功，
要求伊再繳交辦理該專案之費用美金四萬元，致伊再度陷於錯誤
，而於九十年一月五日將美金四萬元匯入被告所指定之美國銀行
帳戶。被告收受匯款後，除書立承諾書一份，確認伊所匯寄之美
金四萬元已入帳外，並保證伊兒子可於西元二００一年六月間入
學。然迄至同年九月間仍無下文，經伊多次與被告聯絡不果，遂
委請律師發函解除雙方合約，並要求被告返還美金十九萬二千六
百元。詎被告收函後竟避不見面，伊始知受騙等情，因認被告涉
犯刑法第三百四十條之常業詐欺罪嫌。惟經審理結果，認為不能
證明被告等犯罪，因而維持第一審諭知被告無罪之判決，而駁回
上訴人在第二審之上訴，固非無見。
惟查：(一)、按未經參與審理之法官參與判決者，其判決當然為違
背法令，刑事訴訟法第三百七十九條第十三款定有明文。本件原
審法院於民國九十二年十二月十日上午十一時最後一次審判時，
係由審判長法官曾德水、法官趙功恆及法官楊貴雄出席審理，有
原審審判筆錄可稽（見原審卷第二五二頁）。然原審判決正本上
所列參與判決之法官為：審判長法官曾德水、法官蘇素娥及法官
楊貴雄（見原審卷第二七九頁反面）；其中法官蘇素娥未參與審
理而參與判決，依上規定，原審判決當然為違背法令。(二)、原判
決採信被告之辯解，認被告於八十九年五月二十五日，與上訴人
簽訂入學申請委託代辦合約書及美國移民委託代辦合約書後，即
於同日與「全美東亞公益交流協會」（下稱「全美東亞協會」）
簽訂美國移民業務代辦合約書，及代辦申請美國醫學院業務委託
合約書，並將其向上訴人收取之款項匯由「美方代辦人員」收執
（扣除必要之規費或利潤），以支付「全美東亞協會」代上訴人
辦理其子謝子夫申請美國醫學院入學及移民手續之費用。惟嗣因
「全美東亞協會」人員捲款逃逸，以致未能辦妥謝子夫申請入學
及移民事宜，被告已委任美國加利福尼亞州（下稱加州）執業律
師向「全美東亞協會」暨有關人員提出訴訟追討債款，而「全美
東亞協會」並非虛設之公司，有美國加州州務卿出具之證明書在
卷可稽，因認被告並無詐欺之犯意，而為其有利之認定。惟「全
美東亞協會」究竟為何人所經營？其成員為何？該協會係屬於何
種性質之組織？其所登記之營業或服務項目內容為何？被告與該
協會成員有何關係？其究竟將上訴人所繳付之代辦費用匯至「全
美東亞協會」之銀行帳戶？抑或個人之帳戶？若係匯至個人之銀
行帳戶，其姓名為何？何以不將款項匯至「全美東亞協會」之帳
戶，而竟匯至個人名義之帳戶？其原因何在？又被告所謂「全美
東亞協會」人員捲款逃逸？係指何人於何時捲款逃逸？其詳情如
何？被告委託美國加州律師向美國何法院對於何人提起民事訴訟
？其請求之內容為何？該案件目前在美國法院訴訟進行之情形如
何？以上諸多疑點均與被告所辯是否可信攸關，原審俱未一一深
入根究調查釐清，亦未於判決理由內詳加剖析論述明白，遽予採
信被告之辯解，而為其有利之認定，自有調查未盡及理由不備之
違誤。(三)、卷查被告於原審供稱：伊於八十九年九、十月間即找
不到「全美東亞協會」的人等語（見原審卷第二十四頁）。且被
告於九十年一月五日向上訴人收取代辦赴美留學費美金四萬元，
並書立承諾書謂「……(1)本專案入學負責成功，安排赴美Interv
iew 面談，並於二○○一年六月份赴此專案學校入學，如未能達
成入學時，本人應將美金肆萬元之金額無息退還外，另繼續辦理
其他學校的九月入學MD Program。(2)……(3)……」云云，業據上
訴人陳明在卷，並有上開承諾書影本一份附卷可稽（見第一審卷
第十六頁）。則被告既已於八十九年九、十月間，找不到「全美
東亞協會」之人員，則其似應知悉「全美東亞協會」人員已逃逸
，而無法再期待該協會為上訴人之子辦妥赴美留學及移民手續，
何以其於九十年一月五日卻仍再向上訴人收取代辦赴美留學費用
美金四萬元，並書立上述承諾書交上訴人收執？其原因何在？是
否有故意隱瞞真相，而向上訴人詐取代辦費用之意思？此項疑點
與上訴人主觀上究竟有無詐欺意圖之認定亦有關聯，原審對此未
一併詳加根究釐清明白，遽行判決，亦嫌調查未盡。上訴意旨指
摘原判決不當，尚非全無理由，應認原判決有撤銷發回更審之原
因。
據上論結，應依刑事訴訟法第三百九十七條、第四百零一條，判
決如主文。
中    華    民    國  九十五  年    十    月  二十六  日
                      最高法院刑事第四庭
                          審判長法官  吳  雄  銘
                                法官  池  啟  明
                                法官  郭  毓  洲
                                法官  韓  金  秀
                                法官  黃  梅  月
      本件正本證明與原本無異
                                      書  記  官
中    華    民    國  九十五  年    十    月  三十一  日
                                                      V


司法院資訊處製作；財團法人民間司法改革基金會備份。
